【裁判字號】    98,消債抗,15
【裁判日期】    980423
【裁判案由】    抗告事件
【裁判全文】
臺灣彰化地方法院民事裁定            98年度消債抗字第15號
抗  告  人  甲○○○
上列當事人聲請消費者債務清理事件，對於中華民國98年2月12
日本院98年度消債更字第11號民事裁定，提起抗告，本院裁定如
下：
    主  文
抗告駁回。
抗告程序費用新台幣壹仟元由抗告人負擔。
    理  由
一、本件抗告意旨略以：
  (1)縱依原審所認不得列報聲請人已成年之子劉金富、劉金裕之
    扶養費用，然抗告人尚需支付劉金瑞之扶養費用（聲請狀陳
    報膳食費為新台幣3,500元）。又抗告人於聲請狀中漏列劉
    金瑞之教育費用及書籍文具費用，茲陳報如下：劉金瑞就
    讀彰新國中學費新台幣（下同）5,738元（計算式：5738÷
    6= 每月956元）；每月參考書費用1,000元（因目前升學
    壓力沈重，學校課後輔導所需資料）；文具用品費每月
    200元；補習英、數、物理三科，每月6,450元（因三子劉
    金瑞資值駑鈍，單靠學校教育無法完全吸收課程內容，故於
    課後需藉補習補足），故抗告人之每月實際負擔劉金瑞扶養
    費用為4,303元（計算式：(956＋1000＋200＋6450)÷2=430
    3）。
  (2)另法院所認列之抗告人每月收入、生活開銷與事實有些許出
    入，抗告人民國95、96年平均薪資僅為27,674元，97年平均
    薪資為24,045元，且每月勞健保費用1,015元、油資費600元
    、稅賦255元屬抗告人個人支出項目，並非家庭開銷。抗告
    人每月生活支出依行政院主計處所公佈之台灣地區每人每月
    生活最低支出9,829元計算，共計為17,382元（計算式：982
    9＋3250＋4303=17382）。
  (3)抗告人自95年8月16日成立協商後，勉力履行協商共計21期
    （至97年5月毀諾），起先抗告人每月薪資均先繳納協商金
    額，生活所需不足部分才轉向親友尋求資助，惟時日一久，
    親友亦紛紛迴避抗告人，故於97年5月因籌措不出協商月付
    金而毀諾，聲請人於收入不足情況下，仍接受協商條件，足
    見聲請人有高度還款誠意，僅因抗告人收入有限，扣除開銷
    之剩餘不足以履行每月協商金額16,058元，實非藉故逃避債
    務。爰聲請廢棄原裁定，並准聲請人開始更生程序等語。
二、按「債務人與金融機構協商成立者，不得聲請更生或清算。
    但因不可歸責於己之事由，致履行顯有重大困難者，不在此
    限。本條例施行前，債務人依金融主管機關協調成立之中華
    民國銀行公會會員辦理消費金融案件無擔保債務協商機制與
    金融機構成立之協商，準用前項之規定。」、「聲請更生或
    清算不合程式或不備其他要件者，法院應以裁定駁回之，但
    其情形可以補正者，法院應定期間先命補正。」，消費者債
    務清理條例第151條第5項、第6項、第8條各定有明文。次按
    債務清償方案成立後，應由債務人按其條件履行，如於其後
    發生情事變更，在清償期間內之收入或收益不如預期，致該
    方案履行困難甚或履行不能，而有不可歸責於己之事由，始
    能聲請更生或清算，此觀同條例第151條第5項規定自明。此
    規定立法意旨乃在避免債務人任意毀諾已成立協商，濫用更
    生或清算之裁判上債務清理程序。蓋以債務清償方案係經當
    事人行使程序選擇權所為之債務清理契約，債務人應受已成
    立協議所拘束。債務人既已與金融機構協商成立，如認該協
    商方案履行有其他不適當情形，仍應再循協商途徑謀求解決
    。
三、經查：
  (一)抗告人於本件更生聲請前，已於95年8月依金融主管機關協
    調成立之中華民國銀行公會會員辦理消費金融案件無擔保債
    務協商機制與最大債權金融機構成立協商，自95年9月起，
    分80期，每月支付16,058元清償各債權銀行等情，有協議書
    在卷可稽。
  (二)原審經審酌抗告人自行提出之財產及收入、支出狀況說明書
    等資料，認抗告人每月應負擔家庭生活費用8,687元，此係
    以抗告人於97年7月30日陳報狀所羅列之必要生活費用支出
    ，除抗告人每人每月生活費用外，舉凡自用住宅管理費、電
    費、交通費、稅賦、勞健保費用皆以聲請人所羅列支出為準
    ，足認原審之認定並無不當。
  (三)抗告人雖抗告謂其每月收入僅24,045元，支付每月家庭生活
    費用17,382元後，不足以負擔每月16,058元之協商金額云云
    。惟按，家庭生活費用，除法律或契約另有約定外，由夫妻
    各依其經濟能力、家事勞動或其他情事分擔之，民法第1003
    條之1第1項亦有明文。查抗告人於97年7月30日陳報狀自承
    「配偶每月收入25,000元，本身僅留9,000元為生活費，其
    餘之部分皆給陳報人（即抗告人）支出家計生活費」，是足
    認抗告人之配偶每月分擔家庭生活費16,000元，則縱使依行
    政院主計處公告97年5月每人每月最低生活支出9,829元標準
    ，計算抗告人及其子劉金瑞之生活費，抗告人每月應負擔之
    家庭生活費用亦不致超過4,000元（9829×2－16000=3658）
    ，是以抗告人每月約25,000元之薪資，並無不能支付協商金
    額之情形。
四、綜上所述，原審認抗告人並非無力繼續履行前開協商條件，
    且無不可歸責於己，致履行顯有重大困難情形，其聲請更生
    核與規定不合，乃裁定駁回抗告人更生之聲請，核無違誤。
    抗告意旨猶執前詞，指摘原裁定不當，求予廢棄發回，為無
    理由，應予駁回。
五、據上論結，本件抗告為無理由，依消費者債務清理條例第11
    條第2項、第15條，民事訴訟法第495條之1第1項、第449條
    第1項、第95條、第78條，裁定如主文。
中    華    民    國    98    年    4    月     23    日
                民事第二庭      審判長法  官  邱月嬌
                                      法  官  洪榮謙
                                      法  官  施錫揮
上正本係照原本作成。
本裁定不得再抗告。
中    華    民    國    98    年    4    月     23    日
                                      書記官  蕭秀吉


司法院資訊處製作；財團法人民間司法改革基金會備份。
